【裁判字號】    89,自,56
【裁判日期】    900416
【裁判案由】    偽造文書等
【裁判全文】
臺灣彰化地方法院刑事判決                            八十九年度自字第五六號
    自  訴  人  庚○○即林居盛.
    右  一  人
    輔  佐  人  辰○○
    自  訴  人  丑○○
    右  一  人
    輔  佐  人  巳○○
    自  訴  人  乙○○
                癸○○○
                丁○○
    右  一  人
    輔  佐  人  戊○○
    右五人共同
    自訴代理人  周良貞律師
    被      告  卯○○
                甲○○
    右二人共同
    選任辯護人  巫瑞村律師
右列被告因偽造文書等案件，經自訴人提起自訴，本院判決如左：
    主      文
卯○○連續行使偽造私文書，足以生損害於他人，處有期徒刑陸月，如易科罰金以參
佰元折算壹日。
甲○○無罪。
    事      實
一、卯○○於民國八十七年三月間，招募民間互助會一會，每月會金新臺幣（下同）
    三萬元，連同會首共計二十九會，採內標制，每月二十日晚間八時於彰化縣埔鹽
    鄉○○村○○路六八號住處開標，投標方式為於便條紙上書寫姓名及投標利息，
    依序排置於桌上，圍成圓形，以數字之單雙號依序開標，利息較多者得標。嗣卯
    ○○竟基於意圖為自己不法所有之概括犯意，分別於八十八年三月二十日、八月
    二十日及十二月二十日，連續假藉會員寅○○、子○○（以阿秀之名加入一會）
    及己○○之名義，於白紙上書寫金額五千五百元、六千八百元、七千六百元，偽
    造完成後，並先後表示係寅○○、子○○、己○○投標而行使之，均足生損害於
    寅○○、子○○、己○○，使庚○○等不知情之活會會員因此陷於錯誤而交付會
    款予卯○○，卯○○共計詐得各活會之會款計八十七萬四千一百元（含寅○○、
    子○○、己○○亦自認係活會會員而繳付會款即四一六五００元加二七八四００
    元加一七九二００元）。嗣於八十九年元月間，卯○○因無法給付會款，乃對會
    員宣告各該互助會停標而與會員進行協調，至此前開活會會員始知受騙。
二、案經庚○○、丑○○、乙○○、癸○○○、丁○○等人提起自訴。
    理      由
壹、有罪部分：
一、訊據被告卯○○固坦承召集上開互助會，惟否認有何詐欺及偽造文書犯行，辯稱
    ：沒有冒標，係向寅○○、子○○、己○○借標，伊無詐欺之意云云。經查：右
    揭事實業據告訴人庚○○、丑○○、乙○○、癸○○○、丁○○指訴甚詳，而證
    人寅○○、子○○、己○○及王寶珠（己○○之妻）復於本院審理中證稱：「並
    無借標一事。」等語，再依被告卯○○向本院提出之互助會明細表載明，證人寅
    ○○、子○○、己○○三人先後於八十八年三月二十日、八月二十日及十二月二
    十日以標息五千五百元、六千八百元、七千六百元得標，果被告卯○○已取得證
    人寅○○、子○○、己○○之同意，由被告卯○○借標，為何證人寅○○、子○○、己○○仍自認所參加之會仍屬活會，足認被告卯○○所辯，純屬卸責之詞，
    不足憑信，此外，復有互助會單及互助會標明細表各一份在卷可證，本件事證明
    確，被告卯○○犯行堪予認定。
二、核被告卯○○所為，係犯刑法第二百十六條、笫二百十條行使偽造私文書罪及第
    三百三十九條第一項之詐欺取財罪。被告偽造私文書後持以行使，偽造之低度行
    為，應為行使之高度行為所吸收，均不另論罪。又被告卯○○先後三次行使偽造
    私文書及詐欺之犯行，時間緊接，顯係基於概括之犯意，觸犯構成要件相同之罪
    名，均應依連續犯論以一罪，皆加重其刑。另被告卯○○所犯多數行使偽造私文
    書罪、詐欺罪間，均有多數被害人，係一行為同時觸犯數罪名，為想像競合犯，
    應依刑法第五十五條之規定，從一行使偽造私文書、詐欺罪處斷。被告卯○○所
    犯上開行使偽造私文書、詐欺罪二罪間，有方法結果之牽連關係，應從一重之行
    使偽造私文書罪處斷。爰審酌被告卯○○明知自己經濟狀況不佳，竟又冒用他人
    名義詐標會款，致不知情之活會會員繳交會款，詐取金額不大，本罪係屬財產犯
    罪，被告卯○○仍需積極負起民事清償責任，並無入監執行短期自由刑之必要，
    暨犯後尚未與自訴人等達成和解之態度等一切情狀，量處如主文所示之刑，並諭
    知易科罰金折算標準。
三、末查，自訴人雖認被告卯○○與被告甲○○（無罪理由詳後）共同意圖為自己不
    法所有，基於概括犯意，自八十七年三月間召集互助會之初即有意詐欺，並冒用
    互助會員乙○○、丁○○二人之名義標會云云，然民事債務人於債之關係成立後
    ，其有未依約定本旨履行者，在社會一般交易經驗上常見之原因非一，舉凡因不
    可歸責自己之事由而不能給付，或因合法主張抗辯而拒絕給付，甚至在負債之後
    另起惡意遲延給付，皆有可能，非可盡予推定為自始無意給付之財產犯罪一端。
    經查：被告卯○○係在互助會剩餘六會始停標之事實，已據被告卯○○於本院審
    理中坦承不諱，亦據自訴人等陳明在卷，並有互助會單二紙可憑，且對於得標會
    員被告卯○○多能如期給付，難認被告卯○○於行為之初即有詐欺之犯意，且被
    告卯○○果欲詐欺會員，依常理早於起會之初即可藉故停標，何須待至互助會將
    終結時始行停會，尤其互助會在民間本具有相互融通資金之經濟作用，自難徒憑
    被告卯○○事後因故停標一事，逕以認定被告卯○○自八十七年三月間召集互助
    會之初即有意詐欺，且乙○○、丁○○二人仍屬活會，查無冒標情事，此外，本
    院又查無其他證據足資證明被告卯○○有上開犯行，惟此部分自訴人認與前開有
    罪部分有連續犯之裁判上一罪關係，毋庸另為無罪諭知，附此敘明。
貳、無罪部分：
一、自訴意旨略以：被告卯○○與被告甲○○係夫妻，於八十七年三月間，邀集每月
    一會三萬元之互助會，連會首共計二十九會，每月二十日晚間八時於會首住處開
    標，二人於起會時，即共同意圖為自己不法之所有，分別向自訴人等佯稱：「伊
    所招攬之互助會很穩，給付會款絕無問題，已招攬很多互助會，從無差錯，可以
    打聽」云云，致使自訴人等參加互助會，其等輪流主持標會，分別或共同收取會
    款，初尚相安無事，惟數會後，每於標會時，均胡指上會為何人所標，且告知投
    標之利息均有出入，事為自訴人等發覺有異時，幾經調查發現被告分別冒用丁○○、乙○○、寅○○及阿秀（指子○○）等會員名義標取會金，偽造標單，足以
    生損害於丁○○、乙○○、寅○○、子○○及其他活會會員，詐標會款。並於八
    十九年一月二十日停標後，仍要自訴人癸○○○自同年二月份起，陸續匯款二萬
    五千四百元、二萬六千七百六十八元、二萬三千二百元，因認被告甲○○亦同涉
    刑法第二百十六條、第二百十條行使偽造私文書罪嫌及同法第三百三十九條第一
    項詐欺取財罪嫌。
二、按犯罪事實，應依證據認定之，無證據不得推定其犯罪事實，又不能證明被告犯
    罪者，應諭知無罪之判決，刑事訴訟法第一百五十四條、第三百零一條第一項分
    別定有明文。又共同犯罪事實之認定，必以具有足可證明各犯罪嫌疑人間確有犯
    意聯絡及行為分擔、或合謀造意而推由一人或數人下手實施之積極證據，為其前
    提，且刑法第三百三十九條第一項詐欺罪之成立，以意圖為自己或第三人不法所
    有，以詐術使人將本人或第三人之物交付為要件，所謂以詐術使人交付，必須被
    詐欺人因其詐術而陷於錯誤，若其所用方法，不能認為詐術，亦不致使人陷於錯
    誤，即不構成該罪，最高法院四十六年度台上字第二六０號判例亦著有明文。訊
    據被告甲○○否認有前揭犯行，辯稱略謂：伊並未參與互助會之事宜，亦未於停
    標後仍要癸○○○匯款等語。
三、惟查：本件共同被告卯○○涉有前開之犯行，係以之於八十五年三月二十日、八
    月二十日及十二月二十日，有冒用寅○○、子○○、己○○名義標會詐騙會員之
    行為，並非其等於召集互助會之始即有詐騙互助會會員之犯意（其理由已詳如前
    述），而上開互助會，係由卯○○以其名義召集，並實際負責互助會會務之工作
    等情，業據證人子○○、丙○○、辛○○、壬○○等人在本院證述明確，自訴人
    認被告甲○○於會員參加被告卯○○所召集之互助會時，二人間即有共同基於意
    圖為自己不法所有之犯意聯絡，尚有誤會。且被告卯○○與被告甲○○係夫妻之
    關係，其縱有幫忙被告卯○○收取會款及招呼會員之行為，乃屬人情之常，且幫
    忙收取會款，係屬正當、合法之行為，被告甲○○並未施用任何詐術使各互助會
    員繳納會款，此與詐欺罪之構成要件，尚有不符，亦查無其他證據證明被告甲○○參與詐標之情形，尚難認定被告甲○○與被告卯○○間有何犯意之聯絡。且依
    自訴人癸○○○提出之匯款資料顯示，八十九年一月份，係匯款二萬四千六百六
    十八元，然當月係由會員壬○○以七千八百元之標息標得，與扣除得標標息後之
    金額不符；自訴人代理人又於八十九年八月三日具狀表示，自八十九年二月份起
    至同年四月份之之標息係七千四百元、七千二百元及七千元云云，以每會每月三
    萬元扣除每月得標之標息，亦與自訴人癸○○○之匯款金額不符，況匯款之原因
    甚多，尚難僅憑匯款之資料，即認被告甲○○有何詐欺犯行，此外又查無其他證
    據足資證明被告甲○○有何詐欺犯行，綜上所述，被告甲○○所辯，尚非無據，
    其犯行既不能證明，依前開說明，自應為無罪之諭知。
據上論斷，應依刑事訴訟法第三百四十三條、第二百九十九條第一項前段、第三百零
一條第一項，刑法第二百十六條、第二百十條、第三百三十九條第一項、第五十六條
、第五十五條、第四十一條第一項，罰金罰鍰提高標準條例第一條前段、第二條，判
決如主文。
中      華      民      國    九十      年      四      月     十六     日
                                      臺灣彰化地方法院刑事第二庭
                                          法      官  李  水  源
右正本證明與原本無異。
如不服本判決，應於判決送達後十日內向本院提出上訴狀( 須附繕本 )。
告訴人或被害人對於判決如有不服具備理由請求檢察官上訴者，其上訴期間之計算係
以檢察官收受判決正本之日期為準。
                                          法院書記官  廖  建  興
中      華      民      國      九十    年      四      月     二十三   日
附錄本案論罪科刑法條全文
刑法第二百十條
偽造、變造私文書，足以生損害於公眾或他人者，處五年以下有期徒刑。
刑法第二百十六條
行使第二百十條至第二百十五條之文書者，依偽造、變造文書或登載不實事項或使登
載不實事項之規定處斷。
刑法第三百三十九條
意圖為自己或第三人不法之所有，以詐術使人將本人或第三人之物交付者，處五年以
下有期徒刑、拘役或科或併科一千元以下罰金。
以前項方法得財產上不法之利益或使第三人得之者亦同。
前二項之未遂犯罰之。


司法院資訊處製作；財團法人民間司法改革基金會備份。
